---
title: "Distribución Exponencial, Chi Cuadrada y Beta"
subtitle: "[XS-0122 Modelos Probabilísticos I](https://alesalasv.github.io/XS0122/)"

format:
  clean-revealjs:
    css: estilos.css
html-math-method:
  method: mathjax
  url: "https://cdn.jsdelivr.net/npm/mathjax@3/es5/tex-mml-chtml.js"
author:
  - name: M.Sc. Alejandro Salas Vargas
    url: https://alesalasv.github.io/XS0122/
    email: alejandro.salasvargas@ucr.ac.cr
    affiliations:
      - name: Escuela de Estadística, Universidad de Costa Rica
        url: https://www.estadistica.ucr.ac.cr/
lang: es
---

::: {.callout-note appearance="simple"}
### Definición

Se dice que una variable aleatoria $X$ tiene distribución de probabilidad **Gamma** con
parámetros $\alpha > 0$ y $\beta > 0$ si y solo si la función de densidad de $X$ es

$$f_X(x) = \begin{cases}
  \dfrac{x^{\alpha-1}\,e^{-x/\beta}}{\beta^{\alpha}\,\Gamma(\alpha)} & \text{si } 0 \leq x < \infty \\[6pt]
  0 & \text{en cualquier otro punto,}
\end{cases}$$

donde $\displaystyle\Gamma(\alpha) = \int_0^{\infty} x^{\alpha-1}\,e^{-x}\,dx$.
:::

## Distribución Gamma

::: {.callout-note appearance="simple"}
### Teorema

Si $X$ es una variable aleatoria distribuida como Gamma con parámetros $\alpha$ y $\beta$,
entonces: $E(X) = \alpha\beta$ y $\mathrm{Var}(X) = \alpha\beta^2$.
:::

**Prueba:**

$$E(X) = \int_{-\infty}^{\infty} x\,f(x)\,dx
= \int_0^{\infty} x \cdot \frac{x^{\alpha-1}\,e^{-x/\beta}}{\beta^{\alpha}\,\Gamma(\alpha)}\,dx$$

$$\int_0^{\infty} \frac{x^{\alpha-1}\,e^{-x/\beta}}{\beta^{\alpha}\,\Gamma(\alpha)}\,dx = 1
\implies
\int_0^{\infty} x^{\alpha-1}\,e^{-x/\beta}\,dx = \beta^{\alpha}\,\Gamma(\alpha)$$

## Distribución Gamma

De la misma manera:

$$E(X) = \frac{1}{\beta^{\alpha}\,\Gamma(\alpha)}\int_0^{\infty} x^{\alpha}\,e^{-x/\beta}\,dx
= \frac{\beta^{\alpha+1}\,\Gamma(\alpha+1)}{\beta^{\alpha}\,\Gamma(\alpha)}
= \frac{\beta\,\alpha\,\Gamma(\alpha)}{\Gamma(\alpha)} = \alpha\beta$$

Para obtener $\mathrm{Var}(X)$:

$$E(X^2) = \frac{1}{\beta^{\alpha}\,\Gamma(\alpha)}\int_0^{\infty} x^{\alpha+1}\,e^{-x/\beta}\,dx
= \frac{\beta^{\alpha+2}\,\Gamma(\alpha+2)}{\beta^{\alpha}\,\Gamma(\alpha)}
= \frac{\beta^2\,(\alpha+1)\,\alpha\,\Gamma(\alpha)}{\Gamma(\alpha)}
= \alpha(\alpha+1)\beta^2$$

$$\mathrm{Var}(X) = E(X^2) - [E(X)]^2 = \alpha(\alpha+1)\beta^2 - \alpha^2\beta^2 = \alpha\beta^2
\qquad\blacksquare$$

## Ejemplo: Distribución Gamma

Sea $X$ una variable aleatoria con distribución $\mathrm{Gamma}(\alpha = 3,\, \beta = 2)$.
Encuentre $E(X)$, $\mathrm{Var}(X)$ y $P(X \leq 8)$.

. . .

**R/**

Aplicando el teorema anterior directamente:
$$E(X) = \alpha\beta = (3)(2) = 6 \qquad \mathrm{Var}(X) = \alpha\beta^2 = (3)(4) = 12$$

Para $P(X \leq 8)$, como no existe expresión cerrada (α=3 es entero, pero usamos R):

```{r, echo=TRUE}
pgamma(8, shape = 3, scale = 2)
```

$$\therefore\quad P(X \leq 8) \approx 0.7619$$

## Dos casos especiales de la distribución Gamma: Chi Cuadrada

::: {.callout-note appearance="simple"}
### Definición

Sea $\nu$ un entero positivo. Se dice que una variable aleatoria $X$ tiene
**distribución chi cuadrada** con $\nu$ **grados de libertad** si y solo si $X$ es
una variable aleatoria con distribución Gamma con parámetros $\alpha = \nu/2$ y $\beta = 2$.
:::

::: {.callout-note appearance="simple"}
### Teorema

Si $X$ es una variable aleatoria $\chi^2$ con $\nu$ grados de libertad, entonces
$$\mu = E(X) = \nu \qquad \text{y} \qquad \sigma^2 = \mathrm{Var}(X) = 2\nu.$$
:::

**Prueba.** Aplique el teorema de la Gamma con $\alpha = \nu/2$ y $\beta = 2$:
$$E(X) = \frac{\nu}{2} \cdot 2 = \nu \qquad \mathrm{Var}(X) = \frac{\nu}{2} \cdot 4 = 2\nu. \qquad\blacksquare$$

## Dos casos especiales de la distribución Gamma: Exponencial

::: {.callout-note appearance="simple"}
### Definición

Se dice que una variable aleatoria $X$ tiene **distribución exponencial** con parámetro
$\beta > 0$ si y solo si la función de densidad de $X$ es

$$f_X(x) = \begin{cases}
  \dfrac{1}{\beta}\,e^{-x/\beta} & \text{si } 0 \leq x < \infty \\[4pt]
  0 & \text{en cualquier otro punto.}
\end{cases}$$
:::

La función de densidad exponencial es de ayuda para modelar la **vida útil de componentes electrónicos**. Suponga que el tiempo que ya ha operado un componente no afecta su probabilidad de operar durante al menos $b$ unidades de tiempo adicionales. Esto es,
$P(X > a + b \mid X > a) = P(X > b)$. Un fusible es un ejemplo de componente para el cual esta suposición es razonable.

## Distribución Exponencial

::: {.callout-note appearance="simple"}
### Teorema

Si $X$ es una variable aleatoria exponencial con parámetro $\beta$, entonces
$$\mu = E(X) = \beta \qquad \text{y} \qquad \sigma^2 = \mathrm{Var}(X) = \beta^2.$$
:::

**Prueba.** Se sigue directamente del teorema Gamma con $\alpha = 1$. $\blacksquare$

**Ejemplo:** Suponga que $X$ tiene función de densidad exponencial. Demuestre que, si
$a > 0$ y $b > 0$, entonces $P(X > a + b \mid X > a) = P(X > b)$.

**Solución:**

$$P(X > a + b \mid X > a)
= \frac{P(X > a + b,\; X > a)}{P(X > a)}
= \frac{P(X > a + b)}{P(X > a)}$$

$$P(X > a + b) = \int_{a+b}^{\infty} \frac{1}{\beta}\,e^{-x/\beta}\,dx = e^{-(a+b)/\beta}$$

## Distribución Exponencial

Esta propiedad se denomina la **propiedad sin memoria** de la distribución exponencial.

$$P(X > a) = \int_a^{\infty} \frac{1}{\beta}\,e^{-x/\beta}\,dx = e^{-a/\beta}$$

$$P(X > a + b \mid X > a) = \frac{e^{-(a+b)/\beta}}{e^{-a/\beta}} = e^{-b/\beta} = P(X > b). \qquad\blacksquare$$

## Ejemplo: Distribución Exponencial

La magnitud de temblores registrados en una región de América del Norte puede modelarse
con una distribución exponencial con media $\beta = 2.4$ (escala de Richter). Encuentre la
probabilidad de que un temblor que ocurra en esta región:

**a.** sea mayor que $3.0$ en la escala de Richter.

$$P(X > 3.0) = 1 - F(3.0) = e^{-3/2.4} = 0.2865$$

```{r, echo=TRUE}
1 - pexp(3, rate = 1/2.4)
```

**b.** caiga entre $2.0$ y $3.0$ en la escala de Richter.

$$P(2.0 < X < 3.0) = F(3.0) - F(2.0) = e^{-2/2.4} - e^{-3/2.4} \approx 0.4346 - 0.2865 = 0.1481$$

```{r, echo=TRUE}
pexp(3, rate = 1/2.4) - pexp(2, rate = 1/2.4)
```

## Ejemplo: Distribución Exponencial

La vida útil (en horas) de cierto componente electrónico sigue una distribución exponencial
con media $\beta = 200$ horas.

**a.** Encuentre la probabilidad de que el componente dure más de $300$ horas.

**b.** Usando la propiedad sin memoria, encuentre $P(X > 500 \mid X > 200)$.

. . .

**a.**
$$P(X > 300) = e^{-300/200} = e^{-1.5} \approx 0.2231$$

```{r, echo=TRUE}
1 - pexp(300, rate = 1/200)
```

**b.** Por la propiedad sin memoria:
$$P(X > 500 \mid X > 200) = P(X > 300) = e^{-300/200} \approx 0.2231$$

## Distribución Beta

La función de densidad beta es una función de dos parámetros definida sobre el intervalo
$[0,1]$. Frecuentemente se usa como modelo para **proporciones**, por ejemplo la proporción
de impurezas en un producto químico o la proporción de tiempo que una máquina está en
reparación.

::: {.callout-note appearance="simple"}
### Definición

Se dice que una variable aleatoria $X$ tiene **distribución beta** con parámetros
$\alpha > 0$ y $\beta > 0$ si y solo si la función de densidad de $X$ es

$$f_X(x) = \begin{cases}
  \dfrac{x^{\alpha-1}(1-x)^{\beta-1}}{B(\alpha,\beta)} & \text{si } 0 \leq x \leq 1 \\[6pt]
  0 & \text{en cualquier otro punto,}
\end{cases}$$

con $\displaystyle B(\alpha,\beta) = \int_0^1 x^{\alpha-1}(1-x)^{\beta-1}\,dx = \frac{\Gamma(\alpha)\Gamma(\beta)}{\Gamma(\alpha+\beta)}$.
:::

## Distribución Beta

Las gráficas de funciones de densidad beta toman formas muy diferentes para diversos
valores de los parámetros $\alpha$ y $\beta$.

```{r, echo=TRUE, fig.align='center',fig.width=8}
plot(seq(0,1,0.01), dbeta(seq(0,1,0.01),5,3), col=1, type="l",
     main="Función de Densidad Beta", xlab="x", ylab="f(x)", ylim=c(0,2.5))
lines(seq(0,1,0.01), dbeta(seq(0,1,0.01),3,3), col=2)
lines(seq(0,1,0.01), dbeta(seq(0,1,0.01),2,2), col=3)
legend("topleft", legend=c("α=5,β=3","α=3,β=3","α=2,β=2"),
       col=1:3, lty=1, cex=0.85)
```

## Distribución Beta

Observe que definir $X$ sobre el intervalo $[0,1]$ no restringe el uso de la distribución
beta. Si $c \leq x \leq d$, entonces se define una nueva variable $x^* = (x-c)/(d-c)$, de
manera que $0 \leq x^* \leq 1$. Así, la distribución beta puede aplicarse a cualquier
variable aleatoria definida en el intervalo $[c,d]$ mediante traslación y cambio de escala.

La función de distribución acumulada para la variable aleatoria beta comúnmente se denomina
**función beta incompleta** y está denotada por

$$F(x) = \int_0^x \frac{t^{\alpha-1}(1-t)^{\beta-1}}{B(\alpha,\beta)}\,dt = I_x(\alpha,\beta).$$

## Distribución Beta

Cuando $\alpha$ y $\beta$ son enteros positivos, $I_x(\alpha,\beta)$ está relacionada con
la función de probabilidad binomial. Mediante integración por partes es posible demostrar
que, para $0 < x < 1$ y $\alpha$, $\beta$ enteros,

$$F(x) = \int_0^x \frac{t^{\alpha-1}(1-t)^{\beta-1}}{B(\alpha,\beta)}\,dt
= \sum_{i=\alpha}^{n} \binom{n}{i} x^i (1-x)^{n-i},$$

donde $n = \alpha + \beta - 1$. Observe que la suma del lado derecho es precisamente la
suma de probabilidades de una variable aleatoria binomial con $n = \alpha + \beta - 1$ y
$p = x$.

## Distribución Beta

¿Para qué sirve esta equivalencia? Para usar las tablas de la distribución binomial al
evaluar la función de distribución acumulada de una v.a. Beta. Por suerte, podemos hacerlo directamente en **R**. Si $X \sim \mathrm{Beta}(\alpha = 3,\, \beta = 3)$:

```{r, echo=TRUE}
pbeta(0.8, shape1 = 3, shape2 = 3)
```

Mientras que `qbeta` devuelve el cuantil $\phi_p$, el valor de $x$ tal que $P(X \leq \phi_p) = p$.

```{r, echo=TRUE}
qbeta(0.95, shape1 = 3, shape2 = 3)
```

::: {.callout-note appearance="simple"}
### Teorema

Si $X$ es una variable aleatoria beta con parámetros $\alpha > 0$ y $\beta > 0$, entonces
$$\mu = E(X) = \frac{\alpha}{\alpha+\beta} \qquad \text{y} \qquad
\sigma^2 = \mathrm{Var}(X) = \frac{\alpha\beta}{(\alpha+\beta)^2(\alpha+\beta+1)}.$$
:::

## Distribución Beta

**Prueba** de $E(X)$:

$$E(X) = \int_{-\infty}^{\infty} x\,f(x)\,dx
= \int_0^1 x \cdot \frac{x^{\alpha-1}(1-x)^{\beta-1}}{B(\alpha,\beta)}\,dx
= \frac{1}{B(\alpha,\beta)}\int_0^1 x^{\alpha}(1-x)^{\beta-1}\,dx$$

$$= \frac{B(\alpha+1,\,\beta)}{B(\alpha,\beta)}
= \frac{\Gamma(\alpha+\beta)}{\Gamma(\alpha)\Gamma(\beta)}
  \cdot\frac{\Gamma(\alpha+1)\Gamma(\beta)}{\Gamma(\alpha+\beta+1)}
= \frac{\Gamma(\alpha+\beta)}{\Gamma(\alpha)\Gamma(\beta)}
  \cdot\frac{\alpha\,\Gamma(\alpha)\Gamma(\beta)}{(\alpha+\beta)\,\Gamma(\alpha+\beta)}
= \frac{\alpha}{\alpha+\beta}
\quad\blacksquare$$

La varianza se obtiene de manera similar (ver ejercicio propuesto al final).

## Ejemplo: Distribución Beta

Una distribuidora mayorista de gasolina tiene tanques de almacenamiento a granel que se
llenan cada lunes. La proporción del suministro vendida durante la semana sigue una
distribución beta con $\alpha = 4$ y $\beta = 2$. Encuentre la probabilidad de que la
mayorista venda **al menos el 90%** de su existencia en una semana determinada.

. . .

**R/**

Notando que $\dfrac{\Gamma(6)}{\Gamma(4)\Gamma(2)} = \dfrac{5!}{3!\,1!} = 20$:

$$P(X \geq 0.90) = 20\int_{0.9}^{1}(x^3 - x^4)\,dx
= 20\left[\frac{x^4}{4} - \frac{x^5}{5}\right]_{0.9}^{1}
= 20\left(0.05 - 0.04593\right) = 20(0.00407) \approx 0.08$$

```{r, echo=TRUE}
1 - pbeta(0.90, shape1 = 4, shape2 = 2)
```

## Ejemplo: Distribución Beta

La proporción diaria de defectos en un proceso de manufactura sigue una distribución
$\mathrm{Beta}(\alpha = 2,\, \beta = 5)$. Encuentre $E(X)$, $\mathrm{Var}(X)$ y la
probabilidad de que la proporción de defectos sea **menor al 30%**.

. . .

**R/**

$$E(X) = \frac{\alpha}{\alpha+\beta} = \frac{2}{7} \approx 0.2857$$

$$\mathrm{Var}(X) = \frac{\alpha\beta}{(\alpha+\beta)^2(\alpha+\beta+1)}
= \frac{2 \cdot 5}{49 \cdot 8} = \frac{10}{392} \approx 0.0255$$

$$P(X < 0.30):$$

```{r, echo=TRUE}
pbeta(0.30, shape1 = 2, shape2 = 5)
```

$$\therefore\quad P(X < 0.30) \approx 0.5797$$

## Ejercicios

1. Demuestre que $\mathrm{Var}(X) = \dfrac{\alpha\beta}{(\alpha+\beta)^2(\alpha+\beta+1)}$ para una v.a. $X \sim \mathrm{Beta}(\alpha, \beta)$.

**Ejercicios del libro de texto:**

- Uniforme: 4.39 – 4.57
- Normal: 4.58 – 4.80
- Gamma: 4.81 – 4.112
- Beta: 4.136 – 4.145
