---
title: "Método de Máxima Verosimilitud"
subtitle: "[XS-0122 Modelos Probabilísticos I](https://alesalasv.github.io/XS0122/)"
format:
  clean-revealjs:
    css: estilos.css
    width: 1200
    height: 700
    pdf-max-pages-per-slide: 2
    pdf-page-height-offset: 1
html-math-method:
  method: mathjax
  url: "https://cdn.jsdelivr.net/npm/mathjax@3/es5/tex-mml-chtml.js"
author:
  - name: M.Sc. Alejandro Salas Vargas
    url: https://alesalasv.github.io/XS0122/
    email: alejandro.salasvargas@ucr.ac.cr
    affiliations:
      - name: Escuela de Estadística, Universidad de Costa Rica
        url: https://www.estadistica.ucr.ac.cr/
lang: es
---

## Introducción

El método de **Máxima Verosimilitud** (MLE, *Maximum Likelihood Estimation*) es un procedimiento de estimación puntual introducido de forma sistemática por el estadístico Ronald A. Fisher a principios del siglo XX.

El objetivo central consiste en estimar un parámetro desconocido $\theta$ (o un vector de parámetros $\boldsymbol{\theta}$) perteneciente a un espacio paramétrico $\Theta$, maximizando la probabilidad de haber observado la muestra aleatoria obtenida.

## Introducción (cont.)

Supongamos que disponemos de una muestra aleatoria $X_1, X_2, \ldots, X_n$ extraída de una distribución con función de densidad (en el caso continuo) o de masa de probabilidad (en el caso discreto) $f(x; \theta)$, o bien denotada por $f(x| \theta)$.

Bajo el supuesto de que las observaciones son independientes e idénticamente distribuidas (i.i.d.), la distribución conjunta de la muestra es el producto de las probabilidades individuales.

## La Función de Verosimilitud $L(\theta)$

Definimos la **función de verosimilitud** como la función conjunta de las variables evaluada en los valores muestrales observados $\mathbf{x} = (x_1, x_2, \ldots, x_n)$, pero considerada como una función matemática del parámetro libre $\theta$:

$$L(\theta; \mathbf{x}) = f(x_1, x_2, \ldots, x_n; \theta) = \prod_{i=1}^{n} f(x_i; \theta)$$
También se puede denotar de esta otra forma:

$$L(\theta | \mathbf{x}) = f(x_1, x_2, \ldots, x_n | \theta) = \prod_{i=1}^{n} f(x_i | \theta)$$

## Densidad vs. Verosimilitud

Es vital distinguir conceptualmente la densidad de la verosimilitud:

- En la densidad $f(x; \theta)$, el parámetro $\theta$ es **fijo** y la variable es el vector de datos $\mathbf{x}$.

- En la verosimilitud $L(\theta; \mathbf{x})$, el vector de datos $\mathbf{x}$ es **fijo** (ya observado) y la variable bajo estudio es el parámetro $\theta$.

## La Función de Log-Verosimilitud $\ell(\theta)$

Dado que maximizar un producto de funciones resulta computacional y analíticamente complejo, se aplica de forma estándar la transformación mediante el logaritmo natural ($\ln$).

Puesto que el logaritmo es una función estrictamente monótona creciente en el dominio $(0, \infty)$, el valor de $\theta$ que maximiza la función de log-verosimilitud es **idéntico** al que maximiza la función de verosimilitud original:

$$\ell(\theta) = \ln L(\theta) = \sum_{i=1}^{n} \ln f(x_i; \theta)$$

Esta transformación linealiza los productos convirtiéndolos en sumas, simplificando drásticamente el cálculo diferencial posterior.

## Algoritmo General de Estimación Analítica

Para encontrar el Estimador de Máxima Verosimilitud (EMV), denotado como $\hat{\theta}_{\text{MLE}}$, se procede mediante el cálculo diferencial clásico bajo condiciones de regularidad:

1. **Establecer** la ecuación de log-verosimilitud $\ell(\theta)$ a partir de los datos.
2. **Derivar** la función respecto al parámetro de interés para obtener la función de puntuación (*score function*): $S(\theta) = \dfrac{d}{d\theta}\ell(\theta)$.
3. **Igualar a cero** la ecuación de puntuación para hallar el punto crítico candidato: $S(\hat{\theta}) = 0$.

## Algoritmo General (cont.)

4. **Verificar** la condición de segundo orden para garantizar que el punto crítico corresponde a un máximo global. Se evalúa que la segunda derivada (o matriz Hessiana en casos multiparamétricos) sea estrictamente negativa:

$$\left.\frac{d^2}{d\theta^2}\ell(\theta)\right|_{\theta=\hat{\theta}} < 0$$

## Ejemplos Resueltos {.center}

## Ejemplo: Distribución de Bernoulli

Sea $X_1, X_2, \ldots, X_n$ una muestra aleatoria i.i.d. proveniente de una distribución $\text{Bernoulli}(p)$, con parámetro de éxito $p \in (0,1)$. Determine el estimador máximo verosímil de $p$. 

La función de masa de probabilidad para cada observación individual se define como:

$$f(x_i; p) = p^{x_i}(1-p)^{1-x_i}, \quad x_i \in \{0, 1\}$$

## Ejemplo: Distribución de Bernoulli (cont.)

**Paso 1: Función de verosimilitud**

$$L(p) = \prod_{i=1}^{n} p^{x_i}(1-p)^{1-x_i} = p^{\sum_{i=1}^{n} x_i}(1-p)^{n - \sum_{i=1}^{n} x_i}$$

**Paso 2: Transformación logarítmica**

$$\ell(p) = \left(\sum_{i=1}^{n} x_i\right)\ln(p) + \left(n - \sum_{i=1}^{n} x_i\right)\ln(1-p)$$

## Ejemplo: Distribución de Bernoulli (cont.)

**Paso 3: Derivación e igualdad a cero**

$$\frac{d\ell(p)}{dp} = \frac{\sum_{i=1}^{n} x_i}{p} - \frac{n - \sum_{i=1}^{n} x_i}{1-p} = 0$$

Multiplicando la ecuación por $p(1-p)$ para simplificar:

$$(1-p)\sum_{i=1}^{n} x_i - p\left(n - \sum_{i=1}^{n} x_i\right) = 0$$

$$\sum_{i=1}^{n} x_i - p\sum_{i=1}^{n} x_i - np + p\sum_{i=1}^{n} x_i = 0 \implies \sum_{i=1}^{n} x_i = np$$

$$\hat{p}_{\text{MLE}} = \frac{\sum_{i=1}^{n} x_i}{n} = \bar{X}$$

## Ejemplo: Distribución de Bernoulli (cont.)

**Paso 4: Verificación del máximo**

$$\frac{d^2\ell(p)}{dp^2} = -\frac{\sum_{i=1}^{n} x_i}{p^2} - \frac{n - \sum_{i=1}^{n} x_i}{(1-p)^2}<0$$

Dado que $x_i \in \{0,1\}$, los numeradores son positivos o nulos y los denominadores son estrictamente positivos para $p \in (0,1)$, por lo tanto la segunda derivada es estrictamente menor que cero.

**Resultado:** $\hat{p}_{\text{MLE}} = \bar{X}$ (la media muestral) es el estimador de máxima verosimilitud único.

R/ $\hat{p}_{\text{MLE}} = \bar{X}$

## Ejemplo: Distribución de Poisson

Sea $X_1, X_2, \ldots, X_n$ una muestra aleatoria i.i.d. de una población $\text{Poisson}(\lambda)$, donde $\lambda > 0$. Determine el estimador de máxima verosimilitud del parámetro $\lambda$. 

Su función de masa de probabilidad es:

$$f(x_i; \lambda) = \frac{e^{-\lambda}\lambda^{x_i}}{x_i!}, \quad x_i \in \{0, 1, 2, \ldots\}$$

## Ejemplo: Distribución de Poisson (cont.)

**Paso 1: Función de verosimilitud**

$$L(\lambda) = \prod_{i=1}^{n} \frac{e^{-\lambda}\lambda^{x_i}}{x_i!} = \frac{e^{-n\lambda}\lambda^{\sum_{i=1}^{n} x_i}}{\prod_{i=1}^{n} x_i!}$$

**Paso 2: Función de log-verosimilitud**

$$\ell(\lambda) = -n\lambda + \ln(\lambda)\sum_{i=1}^{n} x_i - \sum_{i=1}^{n} \ln(x_i!)$$

## Ejemplo: Distribución de Poisson (cont.)

**Paso 3: Obtención de puntos críticos**

$$\frac{d\ell(\lambda)}{d\lambda} = -n + \frac{\sum_{i=1}^{n} x_i}{\lambda} = 0 \implies n = \frac{\sum_{i=1}^{n} x_i}{\lambda} \implies \hat{\lambda}_{\text{MLE}} = \bar{X}$$

**Paso 4: Segunda derivada**

$$\frac{d^2\ell(\lambda)}{d\lambda^2} = -\frac{\sum_{i=1}^{n} x_i}{\lambda^2} < 0$$

Confirmando que el estimador es óptimo y corresponde a la media muestral.

R/ $\hat{\lambda}_{\text{MLE}} = \bar{X}$

## Ejemplo: Distribución Exponencial

Sea $X_1, X_2, \ldots, X_n$ una muestra aleatoria continua i.i.d. extraída de una distribución exponencial con tasa $\lambda > 0$. Determine el estimador de máxima verosimilitud para $\lambda$.

Su función de densidad es:

$$f(x_i; \lambda) = \lambda e^{-\lambda x_i}, \quad x_i \geq 0$$

## Ejemplo: Distribución Exponencial (cont.)

**Paso 1: Función de verosimilitud**

$$L(\lambda) = \prod_{i=1}^{n} \lambda e^{-\lambda x_i} = \lambda^n e^{-\lambda \sum_{i=1}^{n} x_i}$$

**Paso 2: Log-verosimilitud**

$$\ell(\lambda) = n\ln(\lambda) - \lambda\sum_{i=1}^{n} x_i$$

## Ejemplo: Distribución Exponencial (cont.)

**Paso 3: Derivación y despeje analítico**

$$\frac{d\ell(\lambda)}{d\lambda} = \frac{n}{\lambda} - \sum_{i=1}^{n} x_i = 0 \implies \frac{n}{\lambda} = \sum_{i=1}^{n} x_i \implies \hat{\lambda}_{\text{MLE}} = \frac{n}{\sum_{i=1}^{n} x_i} = \frac{1}{\bar{X}}$$

La tasa estimada es el valor recíproco de la media de los tiempos muestrales. Su segunda derivada $-\dfrac{n}{\lambda^2}$ es inequívocamente negativa.

R/ $\hat{\lambda}_{\text{MLE}} = \dfrac{1}{\bar{X}}$

## Implementación en R {.center}

## Curva de Log-Verosimilitud para una Distribución Bernoulli

El siguiente script simula datos de una distribución Bernoulli con parámetro $p=0.65$ y genera el gráfico de la curva de log-verosimilitud para identificar gráficamente el punto máximo.

```{r,echo=T}
# Configuración inicial de reproducibilidad
set.seed(123)
n <- 100
p_verdadero <- 0.65

# Generación de la muestra
datos <- rbinom(n, size = 1, prob = p_verdadero)
exitos <- sum(datos)

# Definición matemática de la función log-verosimilitud
log_lik_bernoulli <- function(p) {
  exitos * log(p) + (n - exitos) * log(1 - p)
}

# Evaluación gráfica sobre un intervalo continuo
p_grid <- seq(0.1, 0.9, length.out = 500)
valores_ll <- log_lik_bernoulli(p_grid)

# Gráfico
plot(p_grid, valores_ll, type = "l", col = "#d62828", lwd = 3,
     xlab = "Parámetro p", ylab = "Log-Verosimilitud",
     main = "Búsqueda del Óptimo en Distribución Bernoulli")
abline(v = exitos/n, col = "#003049", lty = 2, lwd = 2)
```

## Curva de Log-Verosimilitud para una Distribución Bernoulli

```{r,fig.align='center'}
# Configuración inicial de reproducibilidad
set.seed(123)
n <- 100
p_verdadero <- 0.65

# Generación de la muestra
datos <- rbinom(n, size = 1, prob = p_verdadero)
exitos <- sum(datos)

# Definición matemática de la función log-verosimilitud
log_lik_bernoulli <- function(p) {
  exitos * log(p) + (n - exitos) * log(1 - p)
}

# Evaluación gráfica sobre un intervalo continuo
p_grid <- seq(0.1, 0.9, length.out = 500)
valores_ll <- log_lik_bernoulli(p_grid)

# Gráfico
plot(p_grid, valores_ll, type = "l", col = "#d62828", lwd = 3,
     xlab = "Parámetro p", ylab = "Log-Verosimilitud",
     main = "Búsqueda del Óptimo en Distribución Bernoulli")
abline(v = exitos/n, col = "#003049", lty = 2, lwd = 2)
```


## Propiedades Asintóticas del EMV {.center}

## Propiedades Asintóticas del EMV

Bajo condiciones de regularidad estadística generales (diferenciabilidad y soporte no dependiente del parámetro), el estimador de máxima verosimilitud $\hat{\theta}$ posee excelentes propiedades a medida que el tamaño muestral tiende al infinito ($n \to \infty$):

## Consistencia

El estimador converge en probabilidad al verdadero parámetro de la población:

$$\hat{\theta}_n \xrightarrow{p} \theta_0 \quad \text{cuando } n \to \infty$$

## Eficiencia Asintótica

El estimador alcanza asintóticamente la **Cota Inferior de Cramér-Rao**, lo que significa que posee la menor varianza posible entre todos los estimadores consistentes:

$$\lim_{n\to\infty} \text{Var}(\hat{\theta}) = \frac{1}{I_n(\theta_0)}$$

Donde $I_n(\theta_0)$ representa la **Información de Fisher** de la muestra.

## Normalidad Asintótica

La distribución muestral del estimador tiende a aproximarse a una distribución gaussiana a medida que la muestra crece:

$$\sqrt{n}\,(\hat{\theta}_n - \theta_0) \xrightarrow{d} N\!\left(0,\, \frac{1}{I_1(\theta_0)}\right)$$

Esta propiedad fundamenta analíticamente la formulación de intervalos de confianza y pruebas de hipótesis estadísticas.

## Ejercicios Propuestos {.center}

## Ejercicios

1. **Distribución Normal ($\mu$):** Suponga que se tiene una muestra aleatoria de una población $X \sim N(\mu, \sigma^2)$ donde el parámetro de varianza $\sigma^2$ es conocido. Deduzca formalmente que el estimador de máxima verosimilitud de la media es la media muestral, es decir, $\hat{\mu} = \bar{X}$.

2. **Distribución Geométrica:** Sea $X_1, X_2, \ldots, X_n$ una muestra aleatoria independiente extraída de una distribución geométrica cuya función de masa es $f(x;p) = (1-p)^{x-1}p$. Determine analíticamente el estimador del parámetro de éxito $\hat{p}$.

3. **Distribución Uniforme Continua:** Sea $X \sim U(0, \theta)$ con densidad $f(x) = 1/\theta$ para $0 \leq x \leq \theta$. Determine el estimador máximo verosímil para $\theta$.
*Pista:* En esta distribución, el soporte depende de $\theta$, por lo que no basta con derivar la verosimilitud respecto de $\theta$. Para una muestra $x_1,\dots,x_n$, la verosimilitud es proporcional a $1/\theta^n$ siempre que $\theta \geq x_i$ para toda observación. Como $1/\theta^n$ disminuye al aumentar $\theta$, el máximo se alcanza tomando el menor valor de $\theta$ que sea compatible con todos los datos. ¿Cuál es ese valor?.

4. **Distribución Rayleigh:** Con densidad $f(x;\sigma) = \dfrac{x}{\sigma^2}e^{-x^2/(2\sigma^2)}$ para $x \geq 0$. Encuentre el estimador de máxima verosimilitud para $\sigma$.

## Referencias

- Casella, G., & Berger, R. L. (2002). *Statistical Inference* (2nd ed.). Duxbury Press.
- Hogg, R. V., McKean, J., & Craig, A. T. (2018). *Introduction to Mathematical Statistics* (8th ed.). Pearson.
- Mood, A. M., Graybill, F. A., & Boes, D. C. (1974). *Introduction to the Theory of Statistics* (3rd ed.). McGraw-Hill.
